臺灣基隆地方法院民事判決　　九十年度簡上字第六一號
　　上　訴　人　甲　○
　　被上訴人　　己○○原名楊.
　　　　　　　　丁○○原名吳.
　　　　　　　　戊○○
　　　　　　　　乙　○
　　　　　　　　丙○○
　　訴訟代理人　丁○○
右當事人間請求清償票款事件，上訴人對於民國九十年七月十七日本院基隆簡易庭九
十年度基簡字第二五七號第一審判決提起上訴，本院判決如左：
    主  文
上訴及假執行之聲請均駁回。
第二審訴訟費用由上訴人負擔。
    事  實
甲、上訴人方面：
一、聲明：求為判決：(一)原判決廢棄。(二)被上訴人應連帶給付上訴人新台幣元。(三)請
    准供擔保宣告假執行。
二、陳述：除與原判決記載相同者，茲引用之外，補稱：
（一）上訴人是以相當之對價取得系爭支票：邱飛焜於民國八十五年間與上訴人合夥
      在四川甘洛經營礦業，因經營不善，致積欠上訴人新台幣約三百七十萬元，另
      邱君因週轉需要，於八十六年初陸續向上訴人借得約六十萬元，又於八十六年
      一月十日，再至上訴人家中借得約七十萬元，合計共五百萬元，邱君並主動書
      立借據乙紙，另交付上訴人系爭支票以為擔保之用。同時告知上訴人系爭支票
      乃他人欠他錢而開立之客票。上訴人與邱君並約定於八十八年十二月三十一日
      （非發票日）以現金換回擔保之系爭支票，此有多人在場可證，因上訴人與邱
      君為好友，就算邱君未拿系爭支票以為擔保，上訴人亦會借貸予他，故並未對
      系爭支票予以徵信，而邱君所開設之便利超商於八十六年九月發生火災，損失
      慘重，故並未如約，以現金換回系爭支票，上訴人自應取得系爭支票之票據權
      利，又邱君於原審時當庭陳述其欠上訴人三百多萬元，後又陸續借貸連前欠共
      五百萬元，另庭呈陳述上亦載明與上訴人之債務為五百萬元，是原審辨認上訴
      人乃以不相當對價取得系爭支票，委嫌舛誤。於八十三年三月三十日，上訴人
      於台北區中小企業銀行中興分行之帳戶內，以新台幣二十六元六角兌一美元之
      匯率，直接轉帳新台幣五百三十二萬元，換得美金二十萬元，此二十萬美金乃
      上訴人與邱君各佔一半股份，並由上訴人先行墊付，於八十三年四月一日，由
      上訴人至四川甘洛投資鋅礦，後又陸續增資五百多萬元，邱君之股份，亦皆
      由上訴人先行墊付。至八十五年間，因產地礦價大跌，致無法繼續開採，不得
      已只得將經營權低價讓與他人，經結算結果，邱君應返還上訴人代墊款三百七
      十萬元，此有邱君與上訴人共同好友周恩平、林烔立、古文仲、林哲明、劉華
      樂等可證。又上訴人為購買烏來土地，特於八十五年十二月十七日至台北花旗
      銀行領出九十五萬元，再加上案外人徐謙諒於八十五年十一月十三日歸還上訴
      人現金一百萬元，故上訴人家中之現金共約有二百萬元（因老一輩之原住民多
      無帳戶，故買賣價金如用支票，其多不收受，且現金對原住民較具吸引力，故
      上訴人才將現金置於家中）。其間邱君因週轉需要，於八十六年初，多次向上
      訴人借得約六十萬元，又於八十六年一月十日，再至上訴人家中借得約七十萬
      元，此亦有李啟民、謝國雄、曹坤福等多人在場可證。
（二）空白授權票據乃非法所不許：
      依六十七年度台上字第三八九六號判例、第七十一年台上字第一四七四號判決
      之意旨，可知空白授權票據與已完成但因欠缺票據法上應記載事項之一部或全
      部，致歸於無效之不完全票據有所不同。且空白授權在性質上得與完全票據同
      樣的流通，此觀之七十年台上字第二四六八號、七十年台上字第二四０七號等
      判決自明。再依五十六年台上字第二二四二判決意旨，蓋所謂票據權利之善意
      取得，係以成立有效之票據存在為前提，故空白授權之授權人，應對經補充後
      而善意取得人負票據上之責任；又依七十一年台上字第三八０號判決意旨及台
      灣高等法院六十四年法律座談會之決議，可知原告取得系爭支票時，既已開立
      完成自得依票據文義行使權利，被告不得以票據原係欠缺應記載事項為理由，
      對於原告主張票據無效，換言之，被告既已簽名於發票人處，即應擔保支票之
      支付，殊不因該票係空白支票而受影響，此參照五十二年台上字第三五二九號
      判例意旨自明。
（三）吳君確有供邱君兌現系爭支票之真意：
      依邱君提出陳述書附件五觀之，被上訴人等於七十二年倒閉之時，共積欠邱君
      三百九十八萬五千八百六十元，且邱君亦當庭陳述系爭支票乃吳君質押予他，
      以擔保貨款及票款之用，平常約二、三百萬元，並非筆錄所載之二百萬元而已
      ，又邱君於證後告知上訴人前開貨款及票款，合計最多時亦超過五百萬元，因
      當時尚有票據罰金存在，故系爭支票金額如包括罰金（票據面額三成）及遲延
      利息在內，實不足擔保其債權，且吳君交付系爭支票質押予邱君，並授權邱君
      如其子所欠之貨款、票款未予清償，即可自行填日期求償之事，亦有證人在場
      目擊。按以五百萬元之支票質押擔保票款、貨款、票據罰金及遲延，利息因金
      額每日不定，有時並不足以擔保邱君之債權，怎可率斷吳君應無供邱君兌現系
      爭支票之真意？且被上訴人等倒閉之時，共積欠邱君三百九十八萬五千八百六
      十元，如加計遲延利息及參考物價指數，現值早逾千萬元。縱邱君今日真將質
      押之系爭支票依債權憑證之用意而提示索償，亦僅達債權現值之二分之一弱，
      豈能謂無理，再依民法第一０七條之規定，吳君縱對發票日有所限制，亦不得
      對抗善意第三人
（四）否認空白票據補充之授與，應由空白票據行為人舉證：
      空白授權票據補充權之授與不論明示或默示，均無不可，此種權利，性質上應
      屬於形成權，一經行使，即可發生一定之法律效果，而空白簽名人通常均有預
      期由他人為補充而使票據流通之危險，卻甘冒之，縱使無授補充權與他人之意
      思，而基於交易安全，自應重視其預期之可能性，而認為其有甘受假設授與補
      充權之意思，由票據法第十一條第二項之文字觀，應作如此解釋。又在票據用
      紙上，故意將要件之一部分不予記載，且交付他人，則應推定空白票據行為人
      對他人有授予補充權之意思存在，欲否定此意思之存在，則應由空白票據行為
      人負舉證之責，始能保護交易安全與促進票據流通。且空白票據行為人，應由
      空白票據完成後而信賴其外觀之善意第三人，負因外觀所引起之責任，否則票
      據發票人只要否認日期、金額為其所開立，並否認授權與他人，即可不負票據
      責任，又有何人敢收受他人所轉讓要件記載完全之票據？
（五）邱君對系爭支票實有票據權利：
      依七十年台上字第二四六八號判決意旨，雖其發票及背書時，票面僅記載日期
      ，而未載年月，但既授權執票人填寫，背書人明知此事，而仍自願背書，則其
      發票及背書之效力，自於執票人填寫年月，完成發票行為時完成，與發票人自
      行填寫無異。依上開判決，吳君自應於邱君完成發票行為時負票據責任。再依
      民法第九０八條及九０九之規定，票據得為權利質權之標的物，邱君自得收取
      系爭支票上應受之給付。再依民法第一四五條之規定，縱系爭支票所擔保之貨
      款、票款因時效消滅，邱君仍得就其抵押物、質物（即系爭支票）或留置物取
      償，是邱君對系爭支票之權利，實無庸置疑。
（六）被上訴人陳述不實：
      被上訴人陳稱不認識邱飛焜，惟據邱君執有被上訴人己○○之存摺、背書及開
      立之支票，被上訴人戊○○開立之支票，及被上訴人乙○背書之支票等物，並
      徵諸邱君所證：「我對被告每人之長相皆可描述」等語，可知被上訴人空言狡
      辯皆不識邱君，其企圖矇混，已班班可考。再依民法第三二六條之規定，邱君
      縱不為催討，被上訴人等亦可依法提存，不得以尋不到邱君為藉口而不為清償
      。況邱君於原址及附近經營超商十餘年，被上訴人等如真有意返還上述款項，
      又會覓不到邱君？
（七）再按票據為無因證據，上訴人本不必證明取得系爭支票之原因為何，如被上訴
      人主張上訴人取得系爭支票出於惡意或詐欺時，應由被上訴人負舉證之責，今
      上訴人為了證明系爭支票乃上訴人付出相當對價及善意取，得故提出上開資料
      。
三、證據：除援用第一審所提證據外，補提借據影本一件、陳述書影本一件、陳述書
    附件五影本一件、上訴人存揩影本一件、台胞證一件、花旗銀行月結單影本一件
    、台北區中小銀行傳票一件、徐謙諒存揩影本一件、邱飛焜之台灣土地銀行存揩
    影本一件為證，並聲請訊問證人邱飛焜、李啟民、謝國雄、詹勝強、古文仲。
乙、被上訴人方面：
一、聲明：求為判決：駁回上訴。
二、陳述：除與原判決記載相同者，茲引用之外，補稱：
（一）支票日期是飛焜自己填上的，他沒有經發票人授權，發票人已經死亡如何授權
      ，他們二人者都有詐欺前科，他們的借據是否真正？他們應提出資金往來證明
      ，因為金額相當大。
（二）證人李啟民對系爭事實太過清楚，不符常情，且他們對上訴人並不瞭解，我（
      被上訴人訴訟代理人）六十八年就結婚，只知道戊○○與己○○有生意上往來
      ，其餘我不知道。上訴人為何五百萬元之支票不作徵信，其居心不良。
（三）上訴人與邱君之債務並不是與吳楊聚之債務，為何不找邱君要債，硬要找吳楊
      聚，又不是找不到邱君，有違常理。
（四）上訴人從起訴至今所引用的的一些條款及證人等，可見上訴人聰明過人，為何
      如此聰明過人的人拿到一張巨額支票竟然連最基本的信用徵信都沒做，亦與常
      情不符。上訴人對票據條款如此熟悉，應知票據早已消滅時效，上訴人又如此
      積極追償，令人匪夷所思。
（五）吳楊聚與邱君並無巨額商業往來，吳楊聚又不識字怎可能給邱君如此巨額票據
      ，另在一審中邱君有向法官承認票據日期是自行填上的，那金額寫方面更是有
      疑點。
（六）上訴人所提出之證人所言疑點甚多，四年前的事竟能記得如此清楚，按常人一
      星期或一、兩個月前的事都無法清礎的交代，證人的記憶過人更耐人尋味。
（七）邱飛焜與上訴人合夥根本無任何資料，不符常情，而且證人應直接找我們清償
      ，民國六十八年以前家裡票據是我（訴訟代理人）簽發，我結婚後由我兄簽發
      ，我父生前並無五百萬元票據之資力，且我父是文盲，何從簽發該票據。為何
      二十年後才由上訴人請求，證人所言只是補充一審法官之理由，二十年前的事
      還記得，違反常理等語。
三、證據：除援用第一審所提證據。
    理      由
一、本件上訴人起訴主張執有訴外人吳楊聚（即被上訴人等人之父）所簽發、未載發
    票日、金額五百萬元，由訴外人邱飛焜背書交付之支票一紙，經屆期提示不獲兌
    現，而發票人吳楊聚已經死亡，被告等人依民法第一千一百三十八條之規定皆為
    其繼承人，故而起訴請求等語；被告則以系爭支票之發票人已死亡，如何授權，
    系爭並未經發票授權填載完成，上訴人不能證明其資金往來之證明等語置辯。
二、本件原審係依票據法第十四條第二項之規定，以上訴人未以相當之對價而取得系
    爭票據，不得享有於其前手之權利；縱依證人邱飛焜之證述，吳楊聚積欠二百萬
    元左右之債務，與票款金額相距甚遠，發票人吳楊聚應無使邱飛焜兌現系爭支票
    之真意等理由，駁回上訴人之請求。本件爭點所在厥在於系爭支票之發票是否有
    授權予邱飛焜填載空白票據之情形？上訴人取得系爭票是否有相當之對價？
三、按所謂舉證責任，係指法院就當事人間有爭執之法律要件事實（主要事實），即
    使法院斟酌全辯論意旨及調查證據之結果，參酌經驗法則及論理法則，仍無法依
    自由心證得到心證並判斷事實之真偽時，法院不得因此而拒下判決，為決定兩造
    當事人何人應受到不利益之原則。是據證責任之分配以法院無法依自由心證判斷
    事實真偽為前提，如法院已形成心證，自無據證責任分配問題。
四、另按當事人主張有利於己之事實者，就其事實有舉證之責任。但法律別有規定，
    或依其情形顯失公平者，不在此限。民事訴訟法第二百七十七條定有明文。本件
    系爭支票依上訴人之主張係吳楊聚於七十一年底至七十二初之間所交付，邱飛焜
    於八十六年一月間始填載發票日，交付予上訴人，而吳楊聚已於八十六年四月十
    七日死亡，有吳楊聚之戶籍謄本在卷可證。則邱飛焜對於作為支付工具之支票，
    歷經十餘年不行使或主張權利，其於背書轉讓票據於第三人時，所填載之發票日
    （八十九年五月二十日）復距其轉讓支票之八十六年一月間，相距三年有餘，皆
    屬違反常情及票據權利行使之常態；而發票人已死亡，對發票人是否有授予邱飛
    焜空白票據補充權乙節，已無從自發票人處求證，若由其繼承人負證明發票人無
    授予票據補充權之舉證責任，依其情形顯失公平。
五、經查：本件上訴人在上訴審舉證，除得用以證明其所主張之資金狀況外，對與其
    系爭支票之前手邱飛焜間有何資金關係，尚未能證明，舉其要者如下：
（一）上訴人主張與邱飛焜有合夥從事礦業經營之關係，但對於所合夥之生意係以如
      何之名義從事（如公司名稱）、兩造間確有合夥之事實、該合夥生意之會計、
      稅務、生意往來等商業上必備之文件，無一可得證明，縱使上訴人與邱焜情同
      手足或父子，但商業經營必有會計、業務往來之文件或資料可資查證，居然未
      見隻字片語，連讓售礦業經營權及最後結算之結果，亦無資料可查，乖違經驗
      法則及商業經營、交易常態，莫此為甚。
（二）上訴人所舉之證人謝國雄所證係自上訴人聽問而來（二審卷第三十八頁），謝
      國雄所見者僅為：「那人寫了一張借據、甲○拿一疊錢給他」等情，對本件之
      系爭事實，並無從證明上訴人所主張為真正。
（三）證人李啟民所證亦與謝國雄所述相同（二審卷第四十頁）。
（四）而證人邱飛焜於作證時，甚至陳稱：「不知甲○從事何業」，「開始時他說要
      投資美金二十萬，我入夥一半，但我沒拿錢出來，沒有簽合夥記錄，我想他是
      要分散風險才找我，我也沒去看過，不知公司名稱、產品將銷往何處，只知道
      他住烏來忠志村」等語，據邱飛焜所述，邱飛焜與上訴人間不似已至交情深厚
      如同手足之程度，而其對數百萬元之合夥事業竟然一無所知，認賠認輸，天下
      至愚，亦不至此，況邱飛焜本即從商之人，對商場上投資係為追求利益及風險
      管理之基本概念，豈能一無所知。故邱飛焜之證述，顯然係附合上訴人主張之
      說詞，不能採為本件判斷之依據。
（五）至於證人詹勝強所證，除陳稱見一老先生拿一張支票予邱飛焜之情事外，對本
      件之待證事實並無證明之作用（二審卷第七十二頁）。
（六）而證人古仲文雖陳稱邱飛焜與上訴人有合作投資關係，但其證詞之內容，並不
      能證明上訴人所稱之合夥事業及其與邱飛焜間之資金往來情形為真正。
（七）關於上訴人所提出資金證明文件，除能證明各該證據所示之資金存提之情形外
      ，尚不能證明該等資金存提資料與邱飛焜及系爭支票間有何關聯存在，故亦不
      能為有利於上訴人之認定。
六、縱上所述，上訴人之主張不符經驗法則與交易常態，而其所舉之證據，復不能證
    明其主張之事實為真正。且依前述之情形，對於系爭支票之發票人有授予邱飛焜
    空白票據補充權乙節，若由被上訴人負舉證之責任，則顯失公平，故本件自本院
    心證之形成而言，上訴人之主張並無足採，就當事人舉證責任而言，上訴人亦不
    能證明其主張為真正，自無從為有利於上訴人之認定。則依前揭說明，原審以上
    訴人係以不相當之對價取得系爭支票及不能證明邱飛焜已獲得發票人之授權而填
    載發票日等理由，駁回上訴人之訴，於法並無違誤，上訴人求予廢棄，為無理由
    ，應駁回其上訴。
七、因本案事證已臻明確，兩造其餘主張陳述及所提之證據，均毋庸再予審酌，附此
    敘明。
八、結論：本件上訴為無理由，依民事訴訟法第四百三十六條之一第三項、第四百四
    十九條第一項、第七十八條判決如主文。
中　　　華　　　民　　　國　　九十一　　年　　　一　　　月　　 三十 　　日
                              臺灣基隆地方法院民事庭
~B審判長法　官　李木貴
~B　　　法　官　陳鈺林
~B　　　法　官　蔡聰明
右正本證明與原本無異
如對本判決上訴，須於判決送達後二十日內向本院提出上訴狀，同時表明上訴理由；如已於本判決宣示後
送達前提起上訴者，應於判決送達後十日內補具上訴理由（均須按他造當事人之人數附繕本）。
中　　　華　　　民　　　國　　九十一　　年　　　一　　　月　　 三十 　　日
~B　    法院書記官　游意婷
